【裁判字號】    95,上訴,1117
【裁判日期】    951109
【裁判案由】    貪污治罪條例等
【裁判全文】
臺灣高等法院高雄分院刑事判決        95年度上訴字第1117號
上  訴  人  臺灣高雄地方法院檢察署檢察官
被      告  壬○○
被      告  丙○○
共      同
指定辯護人    本院公設辯護人  李佩娟
上列上訴人因被告貪污治罪條例等案件，不服臺灣高雄地方法院
94年度訴緝字第169 號中華民國95年4 月13日第一審判決（起訴
案號：臺灣高雄地方法院檢察署89年度偵字第10942 號），提起
上訴，本院判決如下：
    主  文
上訴駁回。
    理  由
一、公訴意旨略以：
  (一)被告壬○○、丙○○等2 人均係世基建設股份有限公司（下
    稱世基公司）實際負責人。緣世基公司於80年5 月21日，以
    高雄縣橋頭鄉○○段第445 、423 號二筆土地，向更名前之
    台灣省合作金庫高雄支庫（下稱合庫高雄支庫）申請短期擔
    保貸款，當時第423 號土地公告現值為每平方公尺新台幣（
    下同）9,978 元，第445 號土地公告現值則每平方公尺4,50
    0 元，而合庫高雄支庫人員現場實地勘查鑑價結果，該兩筆
    土地每平方公尺時價均為45,000元，核計第445 號土地時價
    總值2,565,000 元，第423 號土地時價總值84,600,000 元
    ，合計共87,165,000元，扣除土地增值稅後，價值為58,522
    ,521 元 。合庫高雄支庫乃依前開實地鑑價結果，於80 年6
    月5 日，核准貸款予世基公司4,000 萬元。嗣壬○○、丙○○因世基公司高雄分公司辦公處臨近高雄市銀行鼓山辦事處
    （下稱鼓山辦事處），而與該辦事處主任癸○及放款授信承
    辦人涂志宏熟識，在癸○及涂志宏力邀下，於80年9 月間，
    遂決定以前開擔保品向鼓山辦事處辦理增額貸款。壬○○及
    丙○○等2 人明知世基公司及渠2 人已無足夠資金清償前筆
    合庫高雄支庫4,000 萬元貸款，故縱使鼓山辦事處准予增額
    貸款，渠等二人亦無力償還，及上開二筆土地時價並無每坪
    60萬元之價格等事實，仍決定利用鼓山辦事處人員增額貸款
    之圖利行為，為渠2 人謀求該增額貸款部分金額之不法所有
    。被告2 人為符合需俟前筆合庫高雄支庫貸款部分完全清償
    後，始能再向鼓山辦事處申請貸放之授信條件，乃商請癸○
    、涂志宏及鼓山辦事處襄理王僚偟（均同案經原審法院以90
    年度訴字第1422號判決無罪確定）於撥款前先代清償前筆貸
    款，雙方並達成期約，由壬○○及丙○○以支付日息百分之
    30計算之高額利息40萬作為清償代價。癸○等人允諾後，涂
    志宏即與王僚偟實際前往上開2 筆土地現場勘查鑑價。癸○
    、涂志宏及王僚偟均明知合庫高雄支庫對前開二筆土地實地
    鑑價設定第一順位最高限額抵押權金額只有4,800 萬元，而
    實際貸款金額亦僅4,000 萬元。詎癸○、涂永良及王僚偟等
    3 人，竟基於圖利世基公司，並藉機賺取高額利息之犯意，
    於80年9 月17日，由涂志宏及王僚偟先行召開本案貸款案評
    鑑小組會議，故意將鑑價高估第423 地號每平方公尺達145,
    200 元（即每坪60萬元），第445 地號每平方公尺達121,00
    0 元（即每坪50萬元），而涂志宏當日並簽請癸○核准以前
    述時價之8 成，即分別以每坪48萬元、40萬元之價格做為鑑
    價標準，將該擔保品時價分別核估為272,976,000 元及6,89
    7,000 元，合計共279,873,000 元，扣除增值稅後，鑑定總
    價為143,409,900 元（設定最高限額抵押權為156,000,000
    元），再以9 成計算之129,006,958 元作為放款值，及制作
    「土地房屋調查評定表」，簽由癸○核准後，於80年10月8
    日陳報總行，以較合庫高雄支庫高估8,900 萬元之金額，計
    核貸12,900萬元予世基公司。而癸○、涂志宏及王僚偟等3
    人為使總行審查部、授信審議委員會及董事會能順利通過世
    基公司之貸款案，乃在陳報授信審核表補充意見欄，故意漏
    載前筆合庫高雄支庫鑑價結果，於80年度只予核貸4,000 萬
    元之事實，因而使總行審查部、授信審議委員會等有關人員
    誤以世基公司所提供前開擔保品，鑑價結果係如癸○、王僚
    皇、涂志宏等3 人所陳報之內容，而認為該2筆 土地可十足
    擔保本案債權，致通過書面審查，並於80年10 月30 日陳請
    總行常務董事會同意追認。
  (二)癸○為依約代世基公司清償合庫高雄支庫4000萬元之債務以
    塗銷該合庫高雄支庫之抵押權，乃於80年10月13日從鼓山辨
    事處本人帳戶提領332 萬元，再從配偶鄭李麗帳戶提領519
    萬，隨後再以鄭李麗名義分別匯款821 萬及20萬至世基公司
    合庫高雄支庫之帳戶內。又從癸○之妹鄭美美之帳戶內匯款
    599 萬元至世基公司合庫高雄支庫帳號0000000000000 號之
    帳戶內。然因金額仍不足清償該筆借款，癸○、涂志宏、王
    僚偟、壬○○及丙○○等又另基於共同犯意之聯絡，決定盜
    領鼓山辦事處內不知情客戶帳戶內之金錢，以代世基公司清
    償合庫高雄支庫之貸款，再於貸款核撥下來之後返還。遂決
    定先由癸○偽造邱氏興業公司、庚○○及乙○○等人之活期
    存款取款條私文書，足以生損害於高雄市銀行、邱氏興業有
    限公司（下稱邱氏公司）、庚○○及乙○○等人。再由涂志
    宏及王僚偟配合作業，而分別行使以盜領邱氏公司帳戶內35
    0 萬元、庚○○280 萬元、乙○○250 萬元；又令涂志宏向
    明泰工業公司負責人遊說，希望能以明泰工業公司之名義，
    在鼓山辦事處辦理1,500 萬元之信用貸款，以借給涂志宏來
    代世基公司償還合庫高雄支庫之借款。陳曉明應允後，涂志
    宏即以明泰工業公司之名義，在鼓山辦事處辦理1,500 萬元
    之信用貸款，待總行核貸後，涂志宏即將1,500 萬元提出，
    並自世基公司之帳戶內領出200 萬元，連同癸○所提供上開
    鄭李麗及鄭美美之部分，核計共匯入4,020 萬元至世基公司
    上開帳戶內。嗣高雄市銀行於80年10月24日，將12,900萬元
    貸款金額撥入世基公司丙○○之帳戶內，癸○即持丙○○事
    先已簽名、蓋章之4,060 萬元之活期存款取款憑條，於當日
    自上開帳戶提領4,060 萬元現金，抵償該筆4,020 萬元借款
    及賺取1 日40萬元之高額利息，其中4,020 萬元部分，由癸○及涂志宏分別取回償還予鄭李麗、鄭美美、邱氏興業公司
    、庚○○、乙○○及明泰工業公司等人，而就40萬元利息部
    分，癸○分得34萬5 千元，涂志宏則分得5 萬5 千元，涂志
    宏將其中5 千元向鼓山辨事處代繳明泰公司之1,500 萬元貸
    款部分之利息，另5 萬元則交予明泰公司董事長陳曉明作為
    答謝，惟陳曉明僅收受3 萬元而退還另2 萬元予涂志宏。
  (三)嗣因世基公司於81年10月24日，該筆貸款1 年期限到期時仍
    無法償還本筆貸款，故於81年10月貸款期限屆滿前，計畫以
    借新還舊之方式增貸還款，因此再請癸○申請增貸至15,400
    萬元，然癸○核准後，再向總行陳報增貸時，遭總行以世基
    公司財務未改善為由而駁回，但仍准予續約還款，而世基公
    司自82年2 月起，至84年8 月24日倒閉時止，總計逾期繳息
    26次，而高雄市銀行於85年9 月26日，亦將該筆借款列為逾
    放款。認被告壬○○、丙○○與同案被告癸○、涂志宏、王
    僚偟共同涉有貪污治罪條例第6 條第1 項第4 款之圖利罪、
    刑法第216 條、第210 條之行使偽造私文書罪嫌，又被告壬○○、丙○○2 人另共同涉犯詐欺取財罪嫌云云。
二、公訴人認被告壬○○、丙○○2 人涉有貪污治罪條例圖利罪
    及刑法行使偽造私文書詐欺取財罪嫌，係以合庫高雄支庫前
    以前開2 筆土地鑑估後核貸4,000 萬元予世基公司，及證人
    甲○○、施清江、辛○○、子○○、邱登贊、庚○○、乙○○等人於高雄市市調處之陳述，暨世基公司未依約清償借款
    等情為其論據。訊之被告壬○○、丙○○等均否認有上開圖
    利、行使偽造私文書及詐欺取財罪等犯行，均辯稱：本件係
    依規定核貸，並無高估圖利或詐欺行為，且嗣後擔保土地已
    拍賣清償，高雄市銀行並未受有損害，又被告亦無配合癸○
    等人盜領客戶存款之犯行，另癸○等人均已經原審法院判決
    無罪確定，被告亦應受無罪諭知等語。
三、按犯罪事實應依證據認定之，無證據不得認定犯罪事實；又
    不能證明被告犯罪者，應諭知無罪之判決；刑事訴訟法第15
    4 條第2 項、第301 條第1 項分別定有明文。又按刑事訴訟
    法上所謂認定犯罪事實之證據，係指足以認定被告確有犯罪
    行為之積極證據而言，如未能發現相當證據或證據不足以證
    明，自不能以推測或擬制之方法，以為裁判基礎，最高法院
    29年上字第3105號及40年台上字第86號分別著有判例可資參
    照。而認定不利於被告之事實，須依積極證據，茍積極證據
    不足為不利被告之認定時，即應為有利於被告之認定，更不
    必有何有利之證據；又認定犯罪事實所憑之證據，雖不以直
    接證據為限，間接證據亦包括在內，然而無論直接證據或間
    接證據，其為訴訟上之證明，須於通常一般之人均不致有所
    懷疑，而得確信其為真實之程度者，始得據為有罪之認定，
    倘其證明尚未達到此一程度，而有合理之懷疑存在而無從使
    事實審法院得有罪之確信時，即應由法院為諭知被告無罪之
    判決，最高法院亦分別著有30年上字第816 號及76年台上字
    第4986號判例足參。
四、經查：
  (一)被告壬○○、丙○○於80年5 月21日以世基公司所有坐落於
    高雄縣橋頭鄉○○段第445 號（土地面積57平方公尺），及
    同段第423 號（土地面積1,880 平方公尺）等2 筆土地，向
    合庫高雄支庫申請短期擔保貸款，經合庫高雄支庫人員甲○○現場實地勘查鑑價結果，於80年6 月5 日，核准貸款予世
    基公司4,000 萬元。嗣於80年9 月間，世基公司再以上開擔
    保品向高雄市銀行鼓山辦事處申辦貸款，由涂志宏承辦徵信
    業務，上開擔保品經同行徵信鑑定總價為143,409,954 元，
    再以9 成計算之129,068, 958元作為放款值，於80年10月24
    日計核貸129,000,000 元予世基公司等情；有卷附之合作金
    庫授信申請暨批覆書（見89年度偵字10942 號偵查卷第285
    頁）及高雄市銀行借戶10059-9 世基公司本件核貸、鑑價相
    關之授信申請書 (見偵查卷第103 頁）、土地房屋調查評定
    表 (見偵查卷第99頁）、授信審核表 (見偵查卷第22、23頁
    ）、授信批覆書暨核表 (見偵查卷第92頁以下）、授信案件
    說明表暨審議紀錄 (見偵查卷第142 頁）、80年10月30日常
    務董事會議 (見偵查卷第141 頁）等文件資料附卷可稽。是
    以，世基公司以上開土地為擔保品，先後於80年5 月及9 月
    間向合庫高雄支庫及高雄市銀行鼓山辦事處申請短期擔保貸
    款等情，應可認定。
  (二)圖利罪及詐欺取財罪部分：
  (1)公訴意旨雖以：被告壬○○、丙○○2 人明知世基公司及渠
    2 人已無足夠資金清償前筆合庫高雄支庫4,000 萬元貸款，
    故縱使高雄市銀行鼓山辦事處准予增額貸款，渠等二人亦無
    力償還，及上開二筆土地時價並無每坪60萬元之價格等，竟
    為渠2 人謀求該增額貸款部分金額之不法所有詐欺取財意圖
    ，並與被告癸○、涂志宏、王僚偟等人共同基於圖利世基公
    司之犯意聯絡，而於同年10月間，向高雄市銀行鼓山辦事處
    申貸，不實鑑估上開土地價值為279,873, 000元，扣除增值
    稅後，鑑定總價為143,409,954 元（設定最高限額抵押權為
    156,000,000 萬元），並故意漏載前筆合庫高雄支庫鑑價結
    果，而有高估核貸情事，最後被告壬○○、丙○○詐騙貸得
    129,000,000 元，而被告壬○○、丙○○涉有詐欺取財犯行
    ，另與被告癸○等人共同涉有貪污治罪條例圖利罪嫌等情。
  (2)惟按貪污治罪條例第6 條第1 項第4 款圖利罪，須行為人明
    知違背法令，而仍基於不法圖利自己或第三人之犯意，並將
    該犯意表現於行為，為構成要件。又學理上所謂之「對向犯
    」，係指二個或二個以上之行為人，彼此相互對立之意思經
    合致而成立之犯罪，因行為人各有其目的，而各就其行為負
    責，當然無適用刑法第28條共同正犯之餘地。又貪污治罪條
    例第6 條第1 項第4 款之圖利罪，係屬身分犯，以依據法令
    從事公務之人員為犯罪主體，無此身分者，依同條例第3 條
    之規定，固亦得成立本罪之共同正犯。然若該有此身分者所
    圖利之對象，即係該無此身分者，而2 人係居於彼此相互對
    立之對向關係，行為縱有合致，並使該無此身分者因而得不
    法之利益，但二人之行為既各有其目的，分別就各該行為負
    責，彼此間並無犯意聯絡與行為分擔，除另有處罰該無此身
    分者之他項罪名外，尚難以上開圖利罪之共同正犯論處，迭
    經最高法院81年台非字第233 號判例、91年度台上字第6756
    號、91年度台上字第3929號、91年度台上字第791 號、91年
    度台上字第733 號、90年度台上字第604 號判決均揭諸斯旨
    甚明。經查起訴意旨認本案係具有公務員身分之同案被告癸○等人基於圖利世基公司而犯之，而本件圖利之對象雖為世
    基公司，惟被告2 人為世基公司之實際負責人，享有世基公
    司之盈餘分配，可知該圖利之對象實際係被告壬○○、丙○○2 人，渠與有身分關係之被告癸○等人間，係居於彼此相
    互對立之對向關係，依上揭意旨，被告2 人即無由成立圖利
    罪之共同正犯已明，自亦不能以該罪相繩。
  (3)公訴意旨參酌原合庫高雄支庫鑑估價值為基準，而認本件被
    告2 人提供相同擔保土地向高雄市銀行申貨案有高估擔保品
    情形，惟查證人即上開合庫高雄支庫原放款經辦人員甲○○
    於原審法院審理中結證稱：「擔保品一眼看就知道超過所貸
    款的額度，可以確保債權，不會去實質評估擔保品可以賣到
    多少價值，不會再去仔細評估實際市價。如果是大案子而且
    是貸款金額與公告地價相差大時，才會請專業人員評估。本
    案因為我們認為擔保品已經超過貸款金額，所以沒有這樣來
    評估，我們有打電話去問岡山分行，問鄰近土地的價值，並
    參考附近房屋出售廣告價格，但並未評估系爭土地建屋後市
    售價格。系爭土地我當時去現場看，土地是在往台南縱貫路
    的省道旁，認為土地價值市價約有8,700 萬元（尚未扣除土
    地增值稅，擔保貸款額度為扣除土地增值稅後，再9 成為5,
    800 萬元），但專業的評估還會參酌各項的條件評估，我們
    沒有，只有大概看一下附近道路交通狀況、開發情形。又本
    件借款申貸金額為4,000 萬元，超過4,000 萬元案子才須總
    行核准」等語，另經當庭提示高雄市銀行土地鑑估表，詢之
    證人是否有漏載前開合庫4,000 萬元貸款情形，證人甲○○
    亦稱：「這樣一看就知道有貸款4,000 萬元」（見台灣高雄
    地方法院90年度訴字第1422號卷第273 頁以下、第282 頁）
    ，足認合庫高雄支庫對上開2 筆擔保土地之鑑價，因證人認
    申請擔保借款額度是在分行經理可決行額度4,000 萬元範圍
    內，且擔保品足以確保債權清償無虞，其僅透過在地分行探
    詢鄰近土地價值，及據當地房價市場而間接評估土地價值，
    並未就土地的周圍環境、開發潛力等要素依正常鑑價程序進
    一步細估，更未請專業機構作鑑估，即由分行經理決行核貸
    等情已明，並有合庫高雄支庫本件授信申請暨批覆書、不動
    產調查表各1 紙在卷可佐 (見偵查卷第283-285 頁），則此
    項核貸案件所為不動產時價調查結果，是否能反應上開2 筆
    土地之當時市價，已非無疑。此經原審法院送請亞太不動產
    鑑定公司、陸德不動產鑑定公司對上開2 筆土地進行價格鑑
    定，則鑑估認定上開土地於80年9 月間價值各為113,109,17
    8 元、131,836,500 元（2 筆加總價格），有鑑定（估）報
    告書2 份在卷可稽（卷證外放於卷後、90年度訴字第1422號
    卷(一)第297 頁補充說明函），亦足認合庫高雄支庫對上開土
    地之鑑估確有偏低之情形，而且亞太不動產鑑定公司及陸德
    不動產鑑定公司之鑑定價額，亦與本件高雄市銀行於80年10
    月所鑑估總價為143,409,954 元之數額較為相近，是以，尚
    難僅憑世基公司於80年5 月間向合庫高雄支庫分行申貸時之
    鑑估價值遠低於本件鑑估價值，遽認本件高雄市銀行貸款案
    有故意高估鑑價之情形。
  (4)再查，上開土地85年間經原審法院民事執行處數度拍賣流標
    後，經高雄市銀行鼓山分行委請中華徵信所於85年9 月30日
    鑑定結果，認該不動產勘估時值總額為175,782,750 元，嗣
    經高雄市銀行改組後之高雄銀行股份有限公司於86年7 月1
    日以143,554,944 元最高價應買得標，經原審法院民事執行
    處86年2 月19日送請台灣經濟技術研究所資產鑑定處於86年
    3 月4 日鑑估價值為135,590,000 元，有原審法院86年執字
    第2029號民事執行卷所附之聲請狀、鑑估書、拍賣筆錄在卷
    可資佐證（見90年度訴字第1422號卷(一)第276 -287頁、中華
    徵信所鑑不動產實值鑑價報告卷證外放），再佐以台灣地區
    房地產行情，於民國79年至82年間應係房價最高景氣最佳時
    期，自後即呈現逐漸衰退之趨勢，為眾所皆知之情事，復有
    卷附亞太不動產鑑定公司鑑定報告書內檢附之「台灣地區歷
    年土地公告現值調幅變動圖」及高雄地區房屋市場月報3 本
    附卷可證，自堪認80年間房地產價值應較高於85年間，是高
    雄市銀行鼓山辦事處80年10月間以鑑估價值為鑑定總價為14
    3,409,900 元，再以9 成計算之129,006,958 元作為放款值
    ，並計核貸129,000,000 元予世基公司，亦難認有高估核貸
    情事甚明。
  (5)至公訴意旨另認被告壬○○、丙○○明知世基公司無足夠資
    金清償前筆合庫高雄支庫4,000 萬元貸款，為使高雄市銀行
    總行審查部、授信審議委員會及董事會能順利通過貸款案，
    而利用癸○、涂志宏及王僚偟等人在陳報授信審核表補充意
    見欄，故意漏載前筆合庫高雄支庫鑑價結果，因而使總行有
    關人員誤信世基公司提供足額擔保品，致通過書面審查，並
    於80年10月30日送經常務董事會同意追認，認被告2 人顯有
    詐欺取財及與癸○等共同圖利世基公司等情，然經原審法院
    函詢高雄市銀行結果，函覆以：「本件借戶80年9 、10月間
    向本行申貸15,000萬元額度之授信，係屬常董會權限案件，
    需經徵信、授信及放款等流程，本行營業單位對借戶提供不
    動產抵押案件，須依據向地政機申請之土地建物謄本填製土
    地房屋調查評定表，並將該謄本存卷備查；從謄本上即可看
    出他項權利內容，故無須在該評定表上再予詳載他項權利登
    記時間，以資簡化。本行對於授信案件，除徵取借戶各項報
    表以了解其所營事業之財務及業務狀況外，尚考量經營者之
    品格、擔保條件、借款用途、償還來源及未來展望詳加評估
    ，以作為准駁之依據」等情，有該行91年7 月26日高銀企融
    字第4831號函文附卷可稽（見90年度訴字第1422號卷(一)第30
    1 頁以下）；復有80年9 月18日世基公司借款之高雄銀行鼓
    山辦事處土地房屋調查評定表1 紙（內載合庫4800萬，賴建
    廷1500萬），高雄市銀行第4 屆常務董事第15次會議紀錄1
    份，上開2 筆土地之土地登記謄本2 份附於本件授信戶檔案
    夾內，經提示讓證人甲○○當庭辨認本案土地鑑估表過目，
    其亦表示對前案貸款一目了然，已如上述，足認本件貸款案
    之承辦人並無故意漏載曾有合庫高雄支庫貸款及民間私人借
    貸之情事甚明，被告壬○○、丙○○2 人即無利用癸○等人
    以刻意隱瞞負擔之消極詐欺技倆，高雄市銀行總行人員亦未
    陷於錯誤，亦非不知此情仍辦理核貸等情，至為明確。且本
    件申貸案係高雄銀行鼓山辦事處籌辦之際，認被告壬○○、
    丙○○2 人經營世基公司前景看好，主動向之招攬成為貸款
    客戶，業據證人癸○到庭證述：「被告當時還有3 、4 家營
    建公司，推案有四、五十億，... 從此來看被告壬○○、丙○○乃是良好客戶，當然要極力爭取。我與涂永良有去壬○○、丙○○住處拜訪，跟被告壬○○、丙○○說：看看有無
    業務可以給銀行做，如果需要資金，可以土地、房子抵押貸
    款」等語（見原審卷第148 -149頁），及證人涂志宏證述：
    「被告壬○○、丙○○住宅在鼓山辦事處旁邊，我們推展業
    績有去拜訪隔壁客戶，瞭解壬○○在台中有很多建築案，我
    們為了推展業績，希望壬○○可以在我們這裡辦理案件。因
    為我們這裡辦理貸款必須把以前抵押清償、塗銷才可以辦理
    ，壬○○因資金不夠，請我們幫忙，我們為了承作此項業務
    才幫忙籌錢」等語（見原審卷130 頁），益徵被告壬○○、
    丙○○2 人係經癸○等人推展籌備處業務遊說後，始同意辦
    理申貸及代償事宜，而由癸○等人依申貸放款流程處理，應
    認被告壬○○、丙○○2 人並無施用詐術行為。
  (6)公訴意旨復以：世基公司於81年10月24日，上開貸款1 年期
    限到期時仍無法償還本筆貸款，世基公司自82年2 月起，至
    84 年8月24日倒閉時止，總計逾期繳息26次，而高雄市銀行
    於85年9 月26日，亦將該筆借款列為逾放款等情，固有放款
    客戶授信明細查詢單、放款單筆貸放攤還及收息記錄查詢單
    等在卷可按 (見偵查卷第234 頁以下）。惟查，世基公司自
    80 年10 月至85年9 月共攤還本金22,600,000元，共繳利息
    47,186,494元，拍賣前尚欠放貸高雄市銀行106,400, 000元
    ，利息19,121,916元，違約金3,824,384 元，而高雄市銀行
    於86年7 月1 日再以143,554,944 元得標（內含執行費用、
    增值稅、債權本金、及計至86年6 月30日之利息、違約金額
    ）而順利拍定得標，有上開查詢單、高雄市銀行鼓山分行91
    年8 月1 日高銀鼓字第1118號函文附卷足稽（見90年度訴字
    第1422號卷(一)第344 頁），足徵世基公司對該筆貸款前後本
    息計繳達69,786,494元 (即本金22,600,000元＋利息47,186
    ,494 元） ，而高雄市銀行鼓山分行更以上開價格拍定取得
    上開土地所有權，益徵高雄市銀行鼓山鼓山分行實際並未因
    該筆核貸而受有損害甚明。是以，被告壬○○、丙○○2 人
    係因癸○等人招攬業務始同意申請貸款案件，並未向癸○等
    人隱瞞先前貸案，相關申貸文件即能明確顯示此一情狀，被
    告壬○○、丙○○並未有施用詐術之行為，亦無積極事證足
    認核貸中有高估擔保品價值情形，佐以債權人亦實施抵押權
    拍賣擔保品而足額取償，並未受有損害，此均與詐欺取財之
    構成要件未符，被告壬○○、丙○○2 人詐欺取財犯嫌自屬
    不能證明，而應為無罪諭知。
  (三)偽造文書部分：
  (1)公訴意旨略以：被告壬○○、丙○○2 人與同案被告癸○、
    涂志宏及王僚偟等3 人基於共同犯意聯絡，為代世基公司清
    償合庫高雄支庫4,000 萬元之債務，以塗銷合庫高雄支庫抵
    押權，明知未獲得鼓山辦事處存款戶邱氏興業公司、庚○○
    及乙○○等人之同意，竟先由癸○偽造上述存款戶之活期存
    款取款條，再由涂志宏及王僚偟配合作業，分別自邱氏興業
    公司帳戶內盜領350 萬元、庚○○帳戶內盜領280 萬元及乙○○帳戶內盜領250 萬元，再轉入世基公司高雄支庫上開帳
    戶，認癸○等人涉有共同行使偽造私文書犯行，而被告壬○○、丙○○與癸○等人就此同有犯意聯絡及行為分擔，而為
    行使偽造私文書共同正犯等語。
  (2)證人乙○○於原審法院訊問時證稱：「我於80年10月間有借
    250 萬元給癸○，是於80年10月21日從五信領242 萬元，再
    湊集成250 萬元後，於80年10月23日當面交付給癸○，癸○
    隔天就還我了210 萬餘，我直接存回五信，40萬元存回高雄
    銀行，在調查中就有無匯款給世基公司答稱不清楚，是因非
    我經手，匯款單亦非我所寫」等語，並庭呈高雄市第五信用
    合作社交易明細月報表1 份以實其說（見90年度訴字第1422
    號卷(一)第58頁、第65頁）；證人庚○○於原審法院訊問時證
    稱：「我於80年10月23日因癸○向我借錢，有開票給癸○，
    隔天就還錢，在調查中就有無匯款給世基公司答稱不清楚，
    是因非我所經手，匯款單亦非我所寫」等語（見90年度訴字
    第1422號卷(一)第58頁）；證人即邱氏公司負責人丁○○於原
    審法院訊問時證稱：「我於80年10月23日有借錢給癸○，我
    蓋章後交由他人領款，印鑑章並未交給癸○，在調查中因剛
    返台，記不太清楚，故未說明」等語（見90年度訴字第1422
    號卷(一)第59頁），證人乙○○、庚○○及丁○○於前開原審
    法院審理中向法官所為供述，雖未經交互詰問程序，然係92
    年1 月14日刑事訴訟法修正依法定程序進行訴訟，並於供前
    依法具結，依刑事訴訟法施行法第7 條之3 但書規定，所為
    證述，自有證據能力，況被告以外之人於審判外向法官所為
    之陳述，得為證據，刑事訴訟法第159 條之1 第1 項定有明
    文。立法理由係認被告以外之人（包括證人、鑑定人、告訴
    人、被害人及共同被告等）之陳述係在法官面前為之，因其
    任意陳述之信用性已受確定保障之情況下所為，自得作為證
    據。不問係其他刑事案件之羈押訊問期日、勘驗期日、準備
    程序期日、審理期日或民事事件、行政訴訟程序，凡係在普
    通法院法官（軍事法官、外國法官不與之）面前所為之陳述
    ，均具有證據能力。本件證人乙○○、庚○○及丁○○向法
    官所為之上揭供述，在其等任意陳述之信用性無疑之情況下
    ，其證述依法自具有證據能力。而證人庚○○、丁○○再經
    原審傳喚到庭，庚○○證述：「確曾借錢給癸○1 次，是在
    銀行提款支付，時間忘記了，不知道用途，但就是這筆匯款
    給世基公司的錢，癸○隔1 、2 日即以匯款或存款方式歸還
    ，調查中一開始是問有無匯款借錢給『壬○○』、『世基公
    司』，我才說不認識，事後調查員提示匯款單時，有說明與
    『癸○』的上開金錢往來關係」等語（見原審卷第138 頁以
    下）；丁○○證述：「當時癸○有先以電話告知向我借錢，
    從戶頭提多少錢的事，已不記得有無說明用途，我有同意借
    錢，事後很快補章，癸○也有補利息，調查中是臨時從香港
    返國，一時想不起來，事後才回憶此事」等語（見原審卷第
    143 頁以下），均核與證人即同案被告癸○結稱：「庚○○
    、丁○○、乙○○等人是客戶，所以找他們調借資金辦理前
    開申貸案代償，由庚○○開支票，丁○○、乙○○則寫取款
    條，之後壬○○開4,060 萬元取款條，我即交代涂永良將借
    款匯回庚○○等人」等語相符（見原審卷第149 頁），而堪
    予採信。
  (3)證人即同案被告癸○確有經證人乙○○、庚○○及邱氏公司
    同意後，向渠等借款之事實，而非由證人即同案被告癸○擅
    自盜領取款，已堪認定。此外，復有高雄市銀行鼓山辦事處
    存戶庚○○、邱氏公司、乙○○之存款印鑑卡、80年10月23
    日活期儲畜存款取款條、入戶電匯匯款申請書代收入傳票、
    存入憑條、合作金庫解付入帳單（庚○○轉帳260 萬元、乙○○轉帳250 萬元；邱氏公司提現350 萬元）、存款明細分
    類帳或活期儲蓄存款存摺影本附卷可資參證（見原審卷第76
    頁以下、偵查卷第186 頁以下），證人所言應可採信。復查
    上開取款條經核與其等之印鑑卡上印鑑及登錄提款密碼均互
    核一致，參以一般存款印鑑章及密碼之保管事關存款安全與
    否，通常均由存款戶自行保管，如非有特別事由，斷無交付
    銀行人員保管而遭受盜領之可能，是證人庚○○等人取款條
    上之印鑑、密碼既與留存銀行印鑑卡上相符，是取款條上之
    款項，應係渠等同意後，始由證人即同案被告癸○等領取甚
    明，再者，若證人即同案被告癸○未經渠等同意即擅自挪用
    客戶存款，已屬金融從員人員重大違失情節，證人庚○○等
    人自亦受有相當損害，渠等焉會事後均附和證人即同案被告
    癸○供述之詞，為其掩飾犯行，亦殊難想像，足認證人庚○○、乙○○、邱氏公司之邱登贊確實曾在80年10月間同意癸○向渠等調借上額款項使用。
  (4)證人庚○○、丁○○、乙○○等人雖曾在高雄市市調處及檢
    察官偵查中陳稱未曾與世基公司有金錢來往或未借款給證人
    即同案被告癸○使用等語，惟庚○○等人因係向證人即同案
    被告癸○接洽，與被告壬○○、丙○○互不相識，證人即同
    案被告癸○復未言明借款用途，致證人庚○○、丁○○、乙○○等人陳稱未與世基公司有生意或借貸關係，自難認與事
    實有悖，且檢調單位調查時距證人即同案被告癸○調借金錢
    時間相隔8 年餘，歷時久遠，證人庚○○、丁○○、乙○○
    等人因記憶模糊，自難期其明確憶起調借歸墊款項流程而據
    實陳明，尚難遽為被告壬○○、丙○○不利之認定。
  (5)依證人庚○○於原審到庭所述，調款及還款等事宜均係由證
    人即同案被告癸○出面接洽辦理，被告壬○○、丙○○始終
    未與聞其事，而被告壬○○、丙○○2 人所提供擔保之土地
    ，其價值本足供本件增額借款之擔保，已如上述，則被告壬○○、丙○○2 人有何動機勾結證人即同案被告癸○等人偽
    造文書、挪用客戶存款，按檢察官應善盡實質舉證責任，說
    服法院形成心證，若無法舉證說服法院形成有罪心證，即應
    依無罪推定原則，作有利被告之認定，是以，尚乏積極證據
    證明被告壬○○、丙○○2 人與證人即同案被告癸○間有不
    法犯意聯絡或行為分擔，即難認被告壬○○、丙○○有偽造
    取款條及盜領客戶存款之事證，被訴偽造文書罪嫌亦屬不能
    證明，至為明確。95年9 月12日本院審時經檢辯雙方交互詰
    問證人甲○○，據甲○○結證稱: 「原任合作金庫辦事員，
    為本件土地辦理抵押貸款之經辦人。依合作金庫作業程序，
    本件土地之鑑估襄理、經理、副理都有到現場察看之後，我
    的估價以每平方公尺45000 元，每坪14萬5 千8 百元。申請
    貸請貸款4 千萬元，乃以4 千萬元核貸。當時土地每坪至少
    有15萬元的價值。80年6 月5 日貸款，半年內就清償。」等
    語。95年9 月12日本院審時經檢辯雙方交互詰問證人子○○
    ，據子○○結證稱: 「現任職高雄銀行六合分行經理。本案
    當時擔任總行審查經辦。超過授信權限都要送到總行書面審
    核。有科長、襄理、經理組成鑑價小組鑑價及授信審核委員
    會決定。當時規定鑑價是營業單位自行鑑價，本案就是辦事
    處自行鑑價。鑑價規定會參考附近的市價，鑑價都有規定其
    標準。參考其他行庫就同樣土地的鑑價也有可能，可是時機
    不同，所以會有改變。本件只會看前次設定金額，其他合庫
    鑑價資料也不會提供給我們，這是他們的營業秘密。只能在
    聯合徵信中心看借款金額，看不到其他銀行鑑價金額 (此乃
    銀行內部秘密)， 從土地登記謄本可以看出設定抵押之金額
    。並無提供鑑價公司來鑑價的規定，二銀行之鑑價懸殊，乃
    因各銀行計算標準不一，且土地應扣除增值稅，要將兩家銀
    行鑑價規定來比對。借款與鑑價未必相等，有時借款會高於
    鑑價，看客戶需求，沒有絕對關係，因為可以搭配信用貸款
    。」等語。95年9 月12日本院審理時經檢辯雙方交互詰問證
    人邱登贊，據邱登贊結證稱: 「我是邱氏企業負責人認識癸○銀行經理。有在銀行出入的時候就有交往。本案傳票、提
    款單350 萬元（電腦打字）匯款到世基公司，因為我81年到
    大陸投資，回台在機場即遭調查局約談，當時迷迷糊糊，與
    被告雖無交情但曾在銀行出入相見，有關350 萬元匯款，癸○有提過這件事情，謂蔡先生 (即被告)他 們公司須款週轉
    ，這是癸○經理開口對我說的，而且短時間且有些利息，利
    息匯到我的存簿，是癸○處理的，僅借幾天而已。350 萬元
    有再匯款回來，存簿都有記載。」等語。95年9 月12日本院
    審時經檢辯雙方交互詰問證人庚○○，據庚○○結證稱: 「
    我是癸○的客戶，沒有和他做生意，他有向我借錢。80年1
    0 月23日高雄銀鼓山辦事處癸○向我借280 萬元，我不知道
    他以我的名義匯款，匯款給何人我不知道。我公司或個人名
    義都有。借錢給癸○，但是他匯款給何人我不知道，錢也不
    是我匯款的，做何用途我不知道。只借一、二天，有利息。
    」等語。另於95年10月31日本院審理時經檢辯雙方交互詰問
    證人乙○○，據乙○○結證稱: 「80年10月間，有借250 萬
    元給癸○，一切於原審均已詳細說明，資料在原審已經有提
    出。以原審說的為正確。」等語。於95年10月31日本院審理
    時經檢辯雙方交互詰問證人癸○，據癸○結證稱: 「原任高
    雄市銀行鼓山辦事處主任，參與承辦本件貸款，被告當時事
    業很大，是高雄市內惟人，住家與鼓山辦事處毗鄰，鼓山辦
    事處為了業績，乃找這位理想之客戶，其償債能力有經徵信
    的程序，及總行的徵信複審，被告前向合作金庫貸款較少，
    係因當時，其無需鉅額之資金，嗣捷運的消息定案後，建築
    業景氣看好，被告之系爭擔保品價值大增，經鑑價小組鑑估
    ，銀行當然可以出借較高之金額，被告公司事後雖倒閉，但
    本件貸款銀行後來拍賣擔保品還賺錢。其他之人員亦均記功
    。」等語。均屬有利於被告。自不能為不利於被告之認定。
    另檢察官原請求傳訊詰問證人辛○○及證人己○○、戊○○
    ，後因證人辛○○年紀大捨棄傳訊，證人己○○、戊○○經
    傳未到，檢察官亦表示捨棄傳訊，到爰不再傳訊。
五、原審以查無積極證據足資證明被告壬○○、丙○○確有公訴
    人所指之各項犯行，犯罪均屬不能證明，為被告壬○○、丙○○無罪之諭知，經核尚無不合，上訴人上訴意旨仍執陳詞
    ，指摘原判決不當，求為有罪之判決，按檢察官應善盡實質
    舉證責任，說服法院形成心證，若無法舉證說服法院形成有
    罪心證，即應依無罪推定原則，作有利被告之認定，本件上
    訴並無可取，上訴為無理由，應予駁回。
據上論斷，應依刑事訴訟法第368條，判決如主文。
本案經檢察官邱榮藏到庭執行職務。
中    華    民    國    95    年    11    月    9    日
                  刑事第二庭    審判長法  官  林正雄
                                      法  官  黃壽燕
                                      法  官  陳啟造
以上正本證明與原本無異。
檢察官如不服本判決應於收受本判決後10日內向本院提出上訴書
狀，其未敘述上訴理由者，並得於提起上訴後10日內向本院補提
理由書狀（均須按他造當事人之人數附繕本）「切勿逕送上級法
院」。
中    華    民    國    95    年    11    月    9    日
                                      書記官  黃琳群


司法院資訊處製作；財團法人民間司法改革基金會備份。
